ACORDAO-COMPLETO-2260327

ACÓRDÃO 1638/2019 ATA 6/2019 - SEGUNDA CÂMARA

VISTOS, relatados e discutidos estes autos de Tomada de Contas Especial instaurada pelo Ministério do Turismo (MTur) , em razão da impugnação das despesas do Convênio 402/2008, registrado no Sistema de Gestão de Convênios e Contratos de Repasse sob o número 631524 e firmado entre aquela pasta ministerial e o Município de Piancó/PB, tendo por objeto o "apoio à realização do Projeto intitulado 'Festa de Santo Antônio', conforme Plano de Trabalho aprovado";
ACORDAM os Ministros do Tribunal de Contas da União, reunidos em sessão da 2ª Câmara, ante as razões expostas pelo Relator, em:
9.1. considerar revel, para todos os efeitos, a Sr.ª Flávia Serra Galdino, dando-se prosseguimento ao processo, nos termos do art. 12, § 3º, da Lei 8.443, de 16/7/1992;
9.2. com fundamento nos arts. 16, inciso III, alínea "b", 19, parágrafo único, e 23, inciso III, da Lei 8.443, de 16/7/1992, combinados com o art. 209, inciso II, do Regimento Interno do TCU, julgar irregulares as contas da Sr.ª Flávia Serra Galdino, aplicando-lhe a multa prevista no art. 58, inciso I, da Lei Orgânica deste Tribunal, no valor de R$ 5.000,00 (cinco mil reais) , com a fixação do prazo de 15 (quinze) dias, a contar da notificação, para que comprove, perante o Tribunal (art. 214, inciso III, alínea "a", do Regimento Interno-TCU) , o recolhimento da dívida aos cofres do Tesouro Nacional, atualizada monetariamente desde a data deste Acórdão até a do efetivo recolhimento, se for paga após o vencimento, na forma da legislação em vigor;
9.3. autorizar, desde logo, nos termos do art. 28, inciso II, da Lei 8.443/1992, a cobrança judicial da dívida, caso não atendida a notificação;
9.4. arquivar os presentes autos, com base no art. 169, inciso III, do Regimento Interno/TCU.

Tomada de Contas Especial instaurada pelo Ministério do Turismo (MTur), em razão da impugnação das despesas do Convênio 402/2008, registrado no Sistema de Gestão de Convênios e Contratos de Repasse sob o número 631524 e firmado entre aquela pasta ministerial e o Município de Piancó/PB, tendo por objeto o apoio à realização do Projeto intitulado Festa de Santo Antônio, conforme Plano de Trabalho aprovado.

Segunda Câmara

Prefeitura Municipal de Piancó/PB.

3. Interessados/Responsáveis:
3.1. Interessado: Ministério do Turismo.
3.2. Responsável: Flávia Serra Galdino (CPF XXX.697.804-XX).

13.1. Ministros presentes: Ana Arraes (Presidente), Augusto Nardes, Aroldo Cedraz (Relator) e Raimundo Carreiro.
13.2. Ministros-Substitutos presentes: Marcos Bemquerer Costa e André Luís de Carvalho.

ACORDAO-COMPLETO-2388985

Acórdão 830/2020 - Segunda Câmara

ACORDAO-COMPLETO-2416608

Acórdão 7790/2020 - Segunda Câmara

AROLDO CEDRAZ

Inicio este Relatório transcrevendo, com alguns ajustes de forma e fundamentado no inciso I do § 3º do art. 1º da Lei 8.443, de 16/7/1992, parte da instrução elaborada no âmbito da Secretaria do TCU no Estado de Pernambuco (SEC-PE, anteriormente denominada Secex-PE) e autuada como peça 15:
"INTRODUÇÃO
1. Trata-se de Tomada de Contas Especial instaurada pelo Ministério do Turismo (MTur) , em desfavor da Sra. Flávia Serra Galdino, prefeita do município de Piancó-PB nas gestões 2005-2008 e 2009-2012, em razão da impugnação total das despesas do Convênio 402/2008 - Siconv 631524 (Peça 2, p. 28-44) , firmado com o Ministério do Turismo, e que tinha por objeto o apoio à realização do Projeto intitulado 'Festa de Santo Antônio', em razão de irregularidades na execução financeira.
HISTÓRICO 
2. O convênio foi firmado no valor de R$ 309.800,00, sendo R$ 300.000,00 à conta do concedente e R$ 9.800,00 referentes à contrapartida do convenente. Teve vigência de 9/6/2008 a 2/12/2008, com mais trinta dias para a apresentação da prestação de contas. Não constava nos autos a ordem bancária de liberação dos recursos.
3. Também não constava nos autos o ofício encaminhando a prestação de contas, mas a complementação foi enviada por meio do Ofício 47/2010 (Peça 2, p. 62) , sendo a prestação de contas analisada por meio dos Pareceres Técnicos 390/2009 e 260/2010 e das Notas Técnicas 357/2009, 383/2010 e 608/2013 (Peça 2, p. 51-52, 55-60, 63-64, 67-75 e 100-106) .
4. O fundamento para a instauração da Tomada de Contas Especial, conforme apontado na Nota Técnica 608/2013, foi a reprovação da execução financeira em decorrência da reavaliação realizada em cumprimento ao Acórdão 5051/2013-TCU-Primeira Câmara (Peça 2, p. 80) em razão de: 
a) falta de documentos comprobatórios de que a empresa Xoxoteando Produções Artísticas era detentora de exclusividade dos artistas contratados:
b) declarações de exclusividade firmadas pela própria empresa contratada:
c) não foram apresentadas cópias dos contratos firmados com as empresas contratadas;
d) as notas fiscais apresentadas não possuíam a discriminação dos valores dos serviços prestados;
e) não foram apresentadas cópias das certidões negativas das empresas contratadas;
f) extrato bancário e cópia de cheque demonstraram que houve pagamento de R$ 4.356,47 após a vigência do convênio.
5. Por meio dos Ofícios 4256 e 4257/2013/CGCV/SPOA/SE/MTur (Peça 2, p. 97-99) , o Ministério do Turismo notificou a responsável e o município de Piancó-PB da reprovação da prestação de contas, requerendo a devolução dos recursos.
6. Diante do não saneamento das irregularidades apontadas e da não devolução dos recursos, instaurou-se a Tomada de Contas Especial. No Relatório de Tomada de Contas Especial (Peça 2, p. 122-126) conclui-se que o prejuízo importaria no valor total dos recursos repassados, imputando-se a responsabilidade à Sra. Flávia Serra Galdino, prefeita do município de Piancó-PB nas gestões 2005-2008 e 2009-2012, uma vez que foi a gestora do convênio.
7. O Relatório de Auditoria 641/2015 da Controladoria Geral da União (Peça 2, p. 138-140) também chegou às mesmas conclusões. Após serem emitidos o Certificado de Auditoria, o Parecer do Dirigente e o Pronunciamento Ministerial (Peça 2, p. 142, 143 e 148) , o processo foi remetido a esse Tribunal.
8. Na instrução inicial (Peça 4) , verificou-se que não constava nos autos o ofício encaminhando a prestação de contas, mas a complementação fora enviada por meio do Ofício 47/2010 (Peça 2, p. 62) , no entanto os documentos que estariam em anexo não constavam nos autos. Dessa forma, tornou-se necessária a realização de diligência ao Ministério do Turismo para que encaminhasse, no prazo de quinze dias, a documentação referente à prestação de contas do Convênio 402/2008 - Siconv 631524 apresentada pela Sra. Flávia Serra Galdino.
9. Em cumprimento ao pronunciamento da unidade (Peça 5) , a diligência foi efetuada por meio do Ofício 798/2016-TCU/SECEX-PE (Peça 6) . Em resposta, o Ministério do Turismo encaminhou a documentação constante à Peça 8.
10. Examinando os documentos apresentados, verifica-se que os documentos relativos à prestação de contas encontram-se à Peça 8, p. 9-17, 37-62 e 91-131. Os demais documentos já se encontravam nos autos.
11. Na instrução anterior (Peça 9) , concluiu-se pela necessidade de realizar a citação da Sra. Flávia Serra Galdino, prefeita do município de Piancó-PB nas gestões 2005-2008 e 2009-2012:
Ocorrência: não comprovação da boa e regular aplicação dos recursos repassados pelo Convênio 402/2008 - Siconv 631524 firmado com o Ministério do Turismo, e que tinha por objeto o apoio à realização do Projeto intitulado 'Festa de Santo Antônio'.
Débito
Valor (R$) Data
224.000,00 15/9/2008
849,22 2/10/2008
Responsável: Sra. Flávia Serra Galdino, CPF XXX.697.804-XX, prefeita do município de Piancó-PB nas gestões 2005-2008 e 2009-2012.
Condutas: 
a) Não apresentar notas fiscais e recibos emitidos em nome das bandas e assinadas por seus representantes legais ou pelos seus empresários exclusivos, sendo que essa representação ou exclusividade deveria ser registrada em cartório, não havendo comprovação de que os valores que teriam sido pagos à empresa correspondem aos que foram efetivamente pagos aos artistas que se apresentaram no evento e aos demais serviços contratados, não sendo comprovado, assim, o nexo causal entre os recursos recebidos e os pagamentos efetuados, descumprindo-se o art. 63 da Lei 4320/1964, o art. 93, do Decreto Lei 200/1967, e o art. 50, § 3º, da Portaria Interministerial 127/2008
b) Não devolver ao concedente os rendimentos financeiros de R$ 849,22, descumprindo-se, assim, a Cláusula Décima, inciso I, do termo do Convênio 402/2008.
12. Em cumprimento ao pronunciamento da unidade (Peça 11) foi efetuada a citação da responsável por meio do Ofício 1712/2016-TCU/SECEX-PE (Peça 13) , o qual foi devidamente recebido (Peça 14) .
EXAME TÉCNICO
13. Cabe destacar, inicialmente, que a Secex-PE atua como unidade técnica responsável pelo presente processo em função da distribuição autorizada pela Portaria-Segecex 22, de 10 de junho de 2015.
14. Transcorrido o prazo regimental, a responsável permaneceu silente, devendo ser considerada revel, nos termos do art. 12, § 3º, da Lei 8.443/1992.
15. Mesmo as alegações de defesa não sendo apresentadas, considerando o princípio da verdade real que rege esta Corte, procurou-se buscar, em manifestações anteriores da responsável nos autos, se havia algum argumento que pudesse ser aproveitado a seu favor. No entanto, a responsável não se manifestou nos autos. Não há, assim, nenhum argumento que possa vir a ser analisado. Dessa forma, remanescem as irregularidades apontadas, conforme análise na instrução anterior (Peça 9) .
16. Não há nos autos elementos que possam atestar a boa-fé ou outros excludentes de culpabilidade nas condutas da responsável. Considerando que os recursos foram transferidos em 15/9/2008, verifica-se que não ocorreu a prescrição da pretensão punitiva do TCU, nos termos do Acórdão 1441/2016-TCU-Plenário. Dessa forma, devem suas contas ser julgadas irregulares, condenando-a ao débito apurado e aplicando-lhe a multa prevista no art. 57 da Lei 8.443/1992."
2.	Com base nessa análise, o auditor federal de controle externo encarregado de instruir o presente feito propõe ao Tribunal, em essência, que considere revel a Sr.ª Flávia Serra Galdino e julgue irregulares as contas dessa ex-prefeita, condenando-a a ressarcir à União a quantia de R$ 224.849,22, em valores originais que reportam a 2008, e aplicando-lhe a multa prevista no art. 57 da Lei 8.443/1992.
3.	Essa proposta de encaminhamento contou com a anuência do corpo dirigente da SEC-PE (peças 16 e 17) , o mesmo, entretanto, não podendo ser dito em relação ao Ministério Público/TCU, representado nestes autos pelo Subprocurador-Geral Paulo Soares Bugarin, cujo parecer (peça 18) segue parcialmente colacionado abaixo:
"6. Manifesto-me parcialmente de acordo com a proposta da unidade técnica. Divirjo, com as devidas vênias, da proposta de condenar a ex-prefeita pelo débito de R$ 224.000,00.
7. Considero que a nota de empenho, nota fiscal, recibo, cheque e extrato bancário da conta do convênio são suficientes para demonstrar o nexo causal entre as despesas com a empresa representante dos artistas e os recursos repassados (peça 8, p. 13, 16, 17 e 61) , cabendo acrescentar que não há nos autos indícios de que houve pagamentos pelos shows dos artistas em montante superior ao usualmente praticado no mercado.
8. Conforme jurisprudência desta Corte, assentada nos Acórdãos nº s 2821/2016 e 4639/2016, ambos da 1ª Câmara, e 1590/2015-2ª Câmara, nos convênios para a realização de eventos, ainda que o contrato de exclusividade e os comprovantes dos cachês pagos aos artistas tenham sido exigidos no termo do ajuste, sua ausência na prestação de contas não é suficiente para imputação de débito se os elementos dos autos indicarem que houve, de fato, a prestação de serviços artísticos, sem apontamentos de eventual incompatibilidade dos cachês pagos em relação aos de mercado. Entretanto, tal situação não impede o julgamento pela irregularidade das contas e aplicação de multa com base no art. 58 da Lei nº 8.443/92.
9. Ante o exposto, este representante do MP/TCU manifesta-se parcialmente de acordo com a proposta da unidade técnica (peça 15, p. 3-4) , sugerindo, data venia, ajuste no sentido de que esta Corte deixe de condenar a responsável pelo débito de R$ 224.000,00, porém lhe aplique a multa prevista no art. 58 da Lei nº 8.443/92, em decorrência da contratação indevida por inexigibilidade de licitação."
	É o Relatório.

não há.

Subprocurador-Geral Paulo Soares Bugarin.

TOMADA DE CONTAS ESPECIAL INSTAURADA PELO MINISTÉRIO DO TURISMO EM RAZÃO DA NÃO COMPROVAÇÃO DA REGULAR APLICAÇÃO DE RECURSOS FEDERAIS TRANSFERIDOS AO MUNICÍPIO DE PIANCÓ/PB NO ÂMBITO DO CONVÊNIO 402/2008. CITAÇÃO. REVELIA. ANÁLISE DE DOCUMENTOS CONSTANTES DOS AUTOS. AFASTAMENTO DO DÉBITO. IRREGULARIDADE DAS CONTAS. MULTA À RESPONSÁVEL. CIÊNCIA. ARQUIVAMENTO.

TOMADA DE CONTAS ESPECIAL (TCE)

Secretaria do TCU no Estado de Pernambuco (SEC-PE).

Conforme se extrai do Relatório precedente, trata-se de Tomada de Contas Especial (TCE) instaurada pelo Ministério do Turismo (MTur) , em razão da impugnação total das despesas do Convênio 402/2008 (peça 2, pp. 28-44) , registrado no Sistema de Gestão de Convênios e Contratos de Repasse (Siconv) sob o número 631524 e firmado entre aquela pasta ministerial e o Município de Piancó/PB, tendo por objeto o "apoio à realização do Projeto intitulado 'Festa de Santo Antônio', conforme Plano de Trabalho aprovado". O convênio foi firmado no valor de R$ 309.800,00, sendo R$ 300.000,00 à conta do concedente e R$ 9.800,00 referentes à contrapartida do convenente.
2.	No âmbito deste Tribunal de Contas, a instrução do feito está a cargo da Secretaria do TCU no Estado de Pernambuco (SEC-PE) , que, em exame preliminar (peças 9 a 11) promovido após diligência saneadora (peças 4 a 8) , concluiu pela existência de indícios de má aplicação de apenas parte dos recursos repassados ao convenente, mais precisamente da quantia de R$ 224.000,00 pagos à empresa Xoxoteando Produções Artísticas Ltda. como remuneração dos shows realizados, em 2008, na Festa de Santo Antônio do Município de Piancó/PB. Constatou-se, ainda, naquele exame preliminar, a não devolução dos rendimentos financeiros auferidos ao longo da execução da avença e não aplicados no objeto pactuado.
3.	Com base nessa análise inicial, foi promovida a citação da Sr.ª Flávia Serra Galdino, prefeita municipal à época dos fatos, pelos motivos e fundamentos lançados no ofício autuado como peça 13, quais sejam:
"Condutas:
a) Não apresentar notas fiscais e recibos emitidos em nome das bandas e assinados por seus representantes legais ou pelos seus empresários exclusivos, sendo que essa representação ou exclusividade deveria ser registrada em cartório, não havendo comprovação de que os valores que teriam sido pagos à empresa correspondem aos que foram efetivamente pagos aos artistas que se apresentaram no evento e aos demais serviços contratados, não sendo comprovado, assim, o nexo causal entre os recursos recebidos e os pagamentos efetuados, descumprindo-se o art. 63 da Lei 4320/1964, o art. 93 do Decreto Lei 200/1967, e o art. 50, § 3º, da Portaria Interministerial 127/2008;
b) Não devolver ao concedente os rendimentos financeiros de R$ 849,22, descumprindo-se, assim, a Cláusula Décima, inciso I, do termo do Convênio 402/2008.
Evidências: Notas de empenho, notas fiscais, cheques e recibos (Peça 8, p. 11-17, 37-42) , extrato da conta específica (Peça 8, p. 54-62) , cartas de exclusividade (Peça 8, p. 100-104) , Pareceres Técnicos 390/2009 e 260/2010 e Notas Técnicas 357/2009, 383/2010 e 608/2013 (Peça 2, p. 51-52, 55- 60, 63-64, 67-75 e 100-106) ."
4.	Regularmente chamada aos autos para se defender ou para comprovar o ressarcimento do dano suscitado nesta TCE, a responsável permaneceu silente, devendo, por conseguinte, ser considerada revel, dando-se prosseguimento ao processo, nos termos do art. 12, § 3º, da Lei 8.443, de 16/7/1992.
5.	Quanto ao mérito, peço vênias à unidade instrutiva, pois compartilho do entendimento lançado no parecer do douto representante do Ministério Público de Contas no sentido de que a documentação apresentada a título de prestação de contas (peça 8, pp. 9-17, 37-62 e 91-131) permite concluir pela existência de nexo causal entre os recursos federais repassados ao Município de Piancó/PB no âmbito do Convênio 402/2008 e os pagamentos efetuados à empresa representante dos artistas - Xoxoteando Produções Artísticas Ltda. -, não havendo que se falar em prejuízo ao Erário.
6.	A essa mesma conclusão chegou esse colegiado ao proferir, sob minha relatoria, o Acórdão 7192/2018-TCU-Segunda Câmara (TC-Processo 003.651/2015-0) . E por se aplicarem ao caso ora em apreciação, permito-me transcrever trechos da instrução técnica e do voto que fundamentaram aquela deliberação, nos quais, inclusive, se faz remissão a outras decisões alinhadas ao que ora se propõe:
Instrução Técnica
"10.2 Restou demonstrado que a empresa contratada não é representante exclusiva das atrações artísticas e sim empresa intermediária organizadora do evento e que o contrato se restringe à data e local do evento, descumprindo determinação exposta no Acórdão 96/2008-TCU-Plenário e na alínea 'oo' da cláusula terceira, Inciso II, do Termo de Convênio 734007/2010, ensejando somente a aplicação da multa prevista no inciso I do art. 58 da Lei 8.443/1992, tendo em vista que o evento foi efetivamente realizado, enquadrando-se a falha ora apurada no seguinte entendimento exposto no voto do Acórdão 5070/2016-TCU-Primeira Câmara:
A apresentação dos referidos documentos e não do contrato de exclusividade celebrado entre o convenente e os empresários exclusivos das bandas, conforme previsto na cláusula terceira, II, 'oo', do ajuste (peça 1, p. 36) constitui impropriedade formal, por descumprimento de cláusula convenial. No entanto, essa falha, por si só, não é capaz de caracterizar prejuízo ao erário, conforme entendimento contido nos acórdãos 5662/2014, 5156/2015, 6730/2015, 7471/2015, 671/2016, 2465/2016, 2490/2016 e 2821/2016, todos da 1ª Câmara deste Tribunal.
Da constatação da ocorrência de irregularidades na contratação não deriva, automaticamente, conclusão de existência de dano. Ainda que a apresentação dos contratos de exclusividade dos artistas com o empresário contratado tenha sido requerida, sob pena de glosa dos recursos repassados, essa exigência, por si só, é inapta a caracterizar prejuízo ao erário, especialmente no presente caso, em que o concedente atestou a realização do objeto conveniado.
10.3 Quanto à ausência de apresentação de comprovantes de pagamento de cachê aos artistas contratados, não tendo sido comprovado, assim, o nexo causal entre os recursos recebidos e os pagamentos efetuados, caracterizando inobservância do Acórdão 96/2008-TCU-Plenário e da alínea 'pp' da cláusula terceira, Inciso II e alínea 'g' do parágrafo primeiro da cláusula décima segunda do Termo de Convênio 734007/2010, entendemos que, diante da efetiva realização dos shows, trata-se de impropriedade formal passível de aplicação da multa prevista no inciso I do art. 58 da Lei 8.443/1992, tendo em vista o seguinte entendimento exposto no Acórdão 5069/2016-TCU-Primeira Câmara:
Quanto à falta de apresentação de documento comprobatório do efetivo recebimento do cachê por parte dos artistas e bandas, verifico que os termos do convênio, na sua cláusula terceira, inciso II, alínea 'pp', o exige. Considero, no entanto, que a não apresentação dos recibos caracteriza impropriedade formal de menor relevância, pelos motivos que passo a expor, e a não evidenciação de nexo entre essa impropriedade e o dano ao erário que, aliás, não restou demonstrado.
 (...) "
Voto
"7. Embora regularmente citado no âmbito deste Tribunal de Contas no endereço da prefeitura, em seu endereço fiscal, e por meio de edital, o responsável não apresentou alegações de defesa nem recolheu o débito que lhe foi atribuído, configurando-se a revelia de que trata o art. 12, § 3º, da Lei 8.443/1992. Dessa forma, a Secex-PB deu prosseguimento ao exame do processo, conforme autorizado pelo mencionado dispositivo legal.
8. Analisando os elementos constantes dos autos, a unidade afastou irregularidade quanto à não apresentação dos comprovantes de pagamento de cachê aos artistas contratados, uma vez que foi verificada a efetiva realização dos shows dos demais por meio da apresentação de vídeos, à exceção da Banda Feitiço da Menina. Assim, afastou o débito, propondo apenas a aplicação de multa por considerá-la falha formal.
9. Posteriormente, encontrou na internet notícias em diversos sites jornalísticos acerca da participação da Banda Feitiço da Menina no evento, motivo porque afastou o débito relativo a este pagamento por entender que ficou comprovada a realização do show.
 (...) 
11. Concluídas as análises, no entender da unidade, ficaram comprovados a execução do objeto e o nexo causal entre as despesas realizadas e os recursos transferidos, sendo afastado o débito em sua integralidade. Em razão de não ter se pronunciado, remanesceram, porém, as demais irregularidades, motivo por que propôs o julgamento pela irregularidade das contas do responsável, nos termos do art. 16, inciso III, alínea 'b' da Lei 8.443/92, com aplicação da multa prevista no art. 58, inciso I, da mesma lei."
7.	Ressalte-se que, neste TC-Processo 016.708/2015-6, a execução física do Convênio 402/2008 foi atestada pelo concedente mediante Nota Técnica 0260/2010 (peça 2, pp. 63-65) , tendo sido juntados ao processo, a título de prestação de contas, diversos documentos comprobatórios (peça 8, pp. 9-17, 37-62 e 91-131) , parte deles sequer solicitados na Cláusula Décima Segunda - "Da Prestação de Contas" - do Termo de Convênio (peça 2, pp. 39-41) , a exemplo de fotos das apresentações ocorridas durante a festividade conveniada.
8.	Convém esclarecer que a "comprovação, por meio de fotografia, jornal, vídeo etc." prevista na alínea "e" do Parágrafo Segundo da referida Cláusula Décima Segunda do Termo de Convênio se refere exclusivamente à "fixação da logomarca do Ministério do Turismo no material promocional", não podendo tal meio de prova, destarte, ser exigido em relação às apresentações das bandas e à instalação da infraestrutura prevista no objeto conveniado.
9.	Acrescente-se, ainda, que, segundo o Plano de Trabalho aprovado pelo MTur (peça 2, pp. 8-14) , não foram previstos gastos com material promocional, inexistindo, portanto, no âmbito do Convênio 402/2008, necessidade de apresentação de qualquer fotografia, jornal ou vídeo a título de prestação de contas. 
10.	Ainda em respaldo a não imputação de débito à Sr.ª Flávia Galdino, cabe fazer algumas ressalvas em relação ao teor do ofício de citação encaminhado àquela ex-prefeita, no qual se aponta como motivo de sua responsabilização, essencialmente, o fato de não ter apresentado "notas fiscais e recibos emitidos em nome das bandas e assinados por seus representantes legais ou pelos seus empresários exclusivos, sendo que essa representação ou exclusividade deveria ser registrada em cartório, não havendo comprovação de que os valores que teriam sido pagos à empresa correspondem aos que foram efetivamente pagos aos artistas que se apresentaram no evento e aos demais serviços contratados, não sendo comprovado, assim, o nexo causal entre os recursos recebidos e os pagamentos efetuados, descumprindo-se o art. 63 da Lei 4320/1964, o art. 93 do Decreto Lei 200/1967, e o art. 50, § 3º, da Portaria Interministerial 127/2008" (peça 13, p. 1) .
11.	Observe-se, primeiramente, que a pessoa jurídica contratada em 2008 pelo Município de Piancó/PB para promover os shows anunciados para a Festa de Santo Antônio foi a empresa Xoxoteando Produções Artísticas Ltda., de modo que deveria ter sido ela, e ninguém mais, a emissora das notas fiscais e recibos, assim como a destinatária dos respectivos pagamentos. Inexistiu, portanto, qualquer descumprimento às regras de processamento de despesa previstas no art. 63 da Lei 4.320, de 17/3/1964, e no art. 50, § 3º, da Portaria Interministerial 127, de 29/5/2008.
12.	Ao que tudo indica, a exigência lançada no ofício de citação relativa à apresentação de "notas fiscais e recibos emitidos em nome das próprias bandas e assinados por seus representantes legais ou pelos seus empresários exclusivos" objetivava superar outra irregularidade cometida pela Sr.ª Flávia Serra Galdino e não mencionada naquela comunicação processual, qual seja, a contratação levada a termo pela Prefeitura Municipal de Piancó/PB mediante inexigibilidade de licitação sem a devida observância de determinados preceitos da Lei 8.666, de 21/6/1993.
13.	E mesmo que o ofício de citação enviado à ex-prefeita tivesse feito alusão também a essa inobservância à Lei de Licitações e Contratos Administrativos, ainda assim tenho dúvidas sobre a possibilidade de se condicionar a aprovação da prestação de contas do Convênio 402/2008 à apresentação de "notas fiscais e recibos emitidos em nome das próprias bandas e assinados por seus representantes legais ou pelos seus empresários exclusivos". Tal dúvida se assenta no fato de que, segundo entendimento jurisprudencial desta Corte de Contas, a ocorrência de superfaturamento não pode ser presumida, devendo ser devidamente comprovada, não pelo gestor, mas pelo próprio Tribunal. É o que se depreende, por exemplo, dos Acórdãos 2.699/2013, 3.104/2010, 1.777/2009 e 1.396/2009, só para citar alguns de Plenário.
14.	Ante todo o exposto, não faz sentido que, somente agora em sede de tomada de contas especial, se exija da Sr.ª Flávia Galdino a apresentação de "notas fiscais e recibos emitidos em nome das bandas e assinados por seus representantes legais ou pelos seus empresários exclusivos" como condição para reconhecimento de nexo causal entre os recursos repassados ao Município de Piancó/PB por força do Convênio 402/2008 e os pagamentos efetuados com a realização, em 2008, da Festa de Santo Antônio naquela localidade. Obviamente, a apresentação desse rol de documentos probatórios se torna obrigatória nos ajustes em que o termo de convênio contemple tal exigência, o que, entretanto, não se verifica relativamente ao Convênio 402/2008. 
15.	Outro ponto do ofício de citação que merece ressalva diz respeito à exigência de que a documentação comprobatória da condição de representante legal ou de empresário exclusivo de cada uma das bandas que se apresentaram naquela festa deveria estar "registrada em cartório" (peça 13, p. 1) . Esse registro cartorário não é - ou, ao menos, não era à época do Convênio 402/2008 - exigido por lei ou por qualquer norma aplicável a convênios, tratando-se, na verdade, de determinação expedida pelo TCU ao Ministério do Turismo mediante o Acórdão 96/2008-TCU-Plenário, proferido nos autos do TC-Processo 003.233/2007-3 em 31/1/2008, nos seguintes termos:
"9.5. determinar ao Ministério do Turismo que, em seus manuais de prestação de contas de convênios e nos termos dessas avenças, informe que:
9.5.1. quando da contratação de artistas consagrados, enquadrados na hipótese de inexigibilidade prevista no inciso III do art. 25 da Lei nº 8.666/1993, por meio de intermediários ou representantes:
 9.5.1.1. deve ser apresentada cópia do contrato de exclusividade dos artistas com o empresário contratado, registrado em cartório. Deve ser ressaltado que o contrato de exclusividade difere da autorização que confere exclusividade apenas para os dias correspondentes à apresentação dos artistas e que é restrita à localidade do evento;
9.5.1.2.  o contrato deve ser publicado no Diário Oficial da União, no prazo de cinco dias, previsto no art. 26 da Lei de Licitações e Contratos Administrativos, sob pena de glosa dos valores envolvidos;" (destaques não constam no original) 
16.	Importa frisar que no Termo de Convênio 402/2008 não consta qualquer obrigação relativa ao mencionado registro cartorário. Não me parece razoável, portanto, exigir do convenente que tivesse conhecimento do teor daquele Acórdão 96/2008-TCU-Plenário.
17.	Nessas circunstâncias, renovando minhas vênias por dissentir da SEC-PE, deixo de acolher a proposta de se condenar a Sr.ª Flávia Serra Galdino ao ressarcimento dos R$ 224.000,00 gastos com recursos do Convênio 402/2008 como remuneração dos shows realizados, em 2008, na Festa de Santo Antônio do Município de Piancó/PB, pois a única ressalva cabível em relação a essa despesa diz respeito à contratação da empresa Xoxoteando Produções Artísticas Ltda. pela Prefeitura Municipal de Piancó/PB mediante inexigibilidade de licitação sem a devida observância de determinados preceitos da Lei 8.666, de 21/6/1993, o que, entretanto, não justifica, por si só, a imputação de débito àquela ex-prefeita.
18.	Por outro lado, permanece caracterizado o débito concernente à não devolução, ao cofres federais, dos rendimentos financeiros auferidos ao longo da execução da avença no valor de R$ 849,22 (peça 9, pp. 4-5, item 23) , o que configurou afronta ao art. 57 da Portaria Interministerial 127/2008, assim como à Cláusula Décima, inciso I, do Termo de Convênio 402/2008 (peça 2, p. 38) .
19.	Ocorre que a baixa materialidade desse débito remanescente pode fazer com que o custo eventual de cobrança supere o valor a ser ressarcido, razão pela qual, seguindo alguns precedentes desta Casa - entre eles o Acórdão 1106/2012-TCU-Segunda Câmara -, voto pela não imputação desse débito residual à responsável, sem prejuízo, obviamente, ao julgamento pela irregularidade de suas contas e à aplicação da multa prevista no art. 58, inciso I, da Lei Orgânica do TCU, conforme sugere o Ministério Público/TCU.
20.	Por fim, gostaria de deixar consignado que a descaracterização do dano inicialmente suscitado na presente TCE não afasta a possibilidade de que o Poder Público, valendo-se de ferramentas de investigação de que dispõem, por exemplo, o Ministério Público Federal e a Polícia Federal, venha a detectar ilicitudes eventualmente praticadas em diversas edilidades - entre elas o Município de Piancó/PB -, com a participação da empresa Xoxoteando Produções Artísticas Ltda., na execução de convênios firmados com o Ministério do Turismo, conforme aventado no TC Processo 022.619/2012-7, em que é citada, inclusive, uma operação da Polícia Federal denominada Pão e Circo, realizada com foco em organização criminosa especializada em desviar recursos públicos repassados pelo Ministério do Turismo a vários municípios.
21.	Registre-se, ainda, que os fundamentos da presente deliberação não trazem qualquer conclusão no sentido de que inexistiria superfaturamento e desvio de recursos públicos na contratação, pela aludida empresa Xoxoteando Produções Artísticas, das atrações artísticas que se apresentaram, em 2008, na Festa de Santo Antônio do Município de Piancó/PB. Na verdade, o desfecho processual ora adotado decorre exclusivamente da inexistência, nos autos, de elementos probatórios capazes de indicar que os contratos firmados por aquela empresa e remunerados com recursos do Convênio 402/2008 contemplariam gastos não condizentes com os preços de mercado.
	Ante o exposto, VOTO por que o Tribunal adote a deliberação que ora submeto à apreciação deste Colegiado.
TCU, Sala das Sessões Ministro Luciano Brandão Alves de Souza, em 12 de março de 2019.
AROLDO CEDRAZ 
Relator